臺灣高雄地方法院刑事判決　　　　　　　　　　　　　九十二年度自字第一六四號
　　自　訴　人　甲○
　　被　　　告　乙○○
右列被告因詐欺案件，經自訴人提起自訴 ，本院判決如左：
    主  文
本件自訴不受理。
    事  實
一、自訴意旨略以：緣被告顏祥傑為設於高雄市○○○路四六一號地下室之菲律賓（
    Ｇ．Ｐ．  Ｅｘｐｒｅｓｓ）快遞公司高雄地區負責人。自訴人於民國九十二年
    二月九日委託高雄菲律賓快遞公司匯寄菲幣一萬元（折合新台幣六千七百五十二
    元）給其在菲律賓之親友曹阿德賴達（ＡＤＯＲＡＩＤＡ  ＬＡＧＲＡＭＡＤＡ
      ＴＳＡＯ），並有填寫匯款單一紙，被告竟與菲律賓公司基於共同意圖為自己
    不法所有之犯意，侵占前揭匯款，並未將前揭款項匯給其在菲律賓之前揭親友，
    其曾多次前往高雄菲律賓公司找被告理論要求退款，被告均避不見面，認被告涉
    犯侵占、詐欺等罪嫌云云。
二、按犯罪之被害人固得依刑事訴訟法第三百十九條第一項規定向法院提起自訴，然
    此「被害人」係指因他人犯罪而直接受害人而言，最高法院著有六十八年台上字
    第二一四號判例可稽。又同法第二項規定，犯罪事實之一部得提起自訴者，他部
    雖不得提起自訴亦以得提起自訴論；但不得提起自訴部分係較重之罪，或其第一
    審屬於高等法院管轄，或第三百二十一條之情形者，不在此限。而不得提起自訴
    而提起者，應諭知不受理之判決，並得不經言詞辯論為之，同法第三百三十四條
    、第三百四十三條、第三百零七條並分別定有明文。
三、本件自訴人雖自訴被告涉嫌侵占、詐欺之罪嫌。惟查，依自訴意旨所指，被告係
    菲律賓快遞公司高雄地區負責人，而菲律賓快遞公司並非依銀行法所設立之銀行
    ，亦非經財政部許可得辦理國內外匯兌業務，其受理自訴人委託匯款，由自訴人
    填寫匯款單，載明兌換金額及收款人住址。又被告顏祥傑與林真枝、張哲源明知
    非銀行不得辦理國內外匯兌業務，竟與菲律賓「G.P. Express」公司實際負責人
    FOO SEIK JEW共同基於犯意連絡，受菲律賓「G.P. Express」公司之雇用，自八
    十九年一月間起，陸續在全台臨近菲律賓外籍勞工工作場所附近設立十三處營業
    據點，辦理新台幣匯兌菲幣披索之地下通匯業務。其經營方式係由FOO SEIK JEW
    及林真枝每日更新通知各營業據點有關新台幣兌換菲幣之匯率，據以受理甲○（
    即本件自訴人）及wei maricer versoza等本國或菲勞等人委託匯款，再由委託
    匯款人填寫匯款單，載明兌換金額及收款人住址，及繳交新台幣匯款及每筆新台
    幣二百五十元至三百五十元不等之手續費，再由各營業據點於當日彙整每筆匯款
    單及所收款項並製作電腦匯款單後，利用網際網路傳輸至菲國「G.P.
    Express 」公司網站 (網址http://pesocard.com)辦理結算，翌日再將所收受款
    項轉匯至中國國際商業銀行（下稱中國商銀）高雄分行000-00-00000-0源菲國際
    貿易開發有限公司帳戶，由張哲源或乙○○將該源菲公司帳戶款項部分轉匯至「
    G.P. Express」公司指定之中國商銀忠孝分行000-00-00000-0陳漢卿、000-
    -00-00000-0陳妙蓉帳戶（另陳漢卿、陳妙蓉帳戶亦固定收受前揭十三處營業據
    點以外由全聯旅行社等數十帳戶匯入之款項），再由林真枝指示張哲源、乙○○
    由源菲公司自上開源菲公司帳戶轉匯款項至「G.P. Express」公司指定相對委託
    匯款之維春貿易股份有限公司等國內受款人（「G.P. Express」公司在菲國亦有
    從事披索兌換新台幣之地下通匯業務），林真枝再以網路或語音轉帳方式，轉匯
    款項至「G.P. Express」公司指定之相對委託匯款國內收款人，嗣由「G.P.
    Express」公司依台、菲兩地相對委託匯款金額以對沖作帳方式進行資金清算，
    差額部分則由林真枝指示張哲源或乙○○直接匯至「G.P. Express」公司在菲國
    銀行之帳戶，合計自八十九年一月間起，中國商銀高雄分行000-00-00000-0源菲
    公司帳戶匯入總額約為十四億七千餘萬元、匯出總額為十四億七千七百三十一萬
    四千四百一十四元（包括匯出至林真枝一億八千六百三十七萬三千四百八十四元
    ，其餘大部分匯至陳漢卿、陳妙蓉前揭帳戶）；同一期間，中銀忠孝分行000-
    00-00000-0陳漢卿、000-00-00000-0陳妙蓉帳戶合計匯入總額為九億三千三百二
    十二萬九千二百九十九元、匯出總額為九億三千七百零九萬八千一百五十七元。
    後因被告乙○○與「G.P. Express」發生債務糾紛，被告乙○○與張哲源知悉上
    開地下通匯犯行已無法掩飾，被告顏祥傑遂於九十二年二月二十七日共同向臺灣
    高雄地方法院檢察署自首犯行，經該署檢察官指揮法務部調查局高雄市調查處人
    員於九十二年十月七日上午，在高雄市三民區○○○路一一０十樓之一張哲源住
    處及台北市○○區○○街六之一號林真枝住處等地，扣得禮宮（福泰）公司中國
    商銀存摺十張、禮宮（福泰）公司台北銀行中山分行存摺二本、菲律賓受款人收
    款傳真網路回條一本、禮宮（福泰）公司各據點每日匯款報表一本、客戶委託禮
    宮(福泰)公司匯款帳證一份、菲律賓「G.P. Express」公司指示禮宮（福泰）公
    司台灣匯款帳戶金額傳真資料一本、中國商銀源菲公司存摺七本、源菲公司十二
    月二至九日匯兌報表及中國商銀存戶存款收執聯一本、源菲公司十一月託匯兌日
    報表及中國商銀存戶存款收執聯一份，認被告顏祥傑涉犯銀行法第二十九條第一
    項規定，應依銀行法第一百二十五條之規定論處，由臺灣高雄地方法院檢察署檢
    察官以九十二年度偵字第二二七二○號提起公訴在案，並有該起訴書在卷可稽。
四、則本件自訴人自訴之侵占、詐欺事實與前揭檢察官起訴之事實應為同一社會事實
    ，具有裁判上一罪牽連犯關係，且自訴人雖僅自訴被告乙○○涉嫌侵占、詐欺之
    犯行，然被告乙○○與前揭共同被告張哲源、林真枝共同經營匯兌業務，亦涉犯
    銀行法第二十九條第一項規定，應依銀行法第一百二十五條規定論處。而刑法第
    三百三十九條第一項詐欺罪之法定刑為「五年以下有期徒刑、拘役或科或併科一
    千元以下罰金。」；刑法第三百三十五條第一項侵占罪之法定刑為「五年以下有
    期徒刑、拘役或科或併科一千元以下罰金。」；且依自訴人提起自訴時，依九十
    三年二月四日修正前銀行法第一百二十五條規定之法定刑為「三年以上十年以下
    有期徒刑，得併科新台幣一億元以下罰金」，則三者相較下，銀行法第一百二十
    五條第一項之法定刑較重。且違反銀行法第二十九條、第一百二十五條第一項之
    規定乃係侵害國家法益之犯罪，自訴人非屬刑事訴訟法第三百十九條第一項所稱
    之犯罪被害人，當不得提起自訴；且依刑事訴訟法第三百十九條第二項但書之規
    定，就刑法第三百三十九條第一項詐欺罪、刑法第三百三十五條侵占罪，亦均不
    得提起自訴。綜前所述，自訴人對於本件不得自訴之案件提起自訴，爰不經言詞
    辯論，逕為諭知不受理之判決。
據上論斷，應依刑事訴訟法第三百三十四條、第三百四十三條、第三百零七條，判決
如主文。
中      華      民  國      九十三      年      十    月      八    日
                                  臺灣高雄地方法院刑事第十三庭
                                      審判長法  官  何秀燕
                                            法  官  楊智守
                                            法  官  陳月雯
右正本證明與原本無異。
如不服本判決，應於判決送達後十日內，向本院提出上訴狀。
                                            書記官  林佳蓉
中      華      民      國      九十三      年      十    月      八    日
